---
title: "Estadística Descriptiva. Gráficas Variables Cuantitativas."
author: "Zamora Pérez Andrea Anaeli"
format: 
  html:
    grid: 
      body-width: 950px
editor: visual
lang: es
---

```{r}
#| code-fold: true
#| warning: false
#| message: false

library(tidyverse)
library(sf)          # Para datos espaciales
library(viridis)     # Para paletas de colores
library(janitor)    # Para limpiar nombres de columnas
library(scales)     # Para mejorar ejes en gráficos

```

# Objetivo

El objetivo de este documento es realizar un análisis exploratorio de datos (EDA) utilizando técnicas de estadística descriptiva y visualización gráfica. Nos enfocaremos en variables cuantitativas, una a la vez, aplicando diversas representaciones gráficas para comprender mejor la distribución y características de los datos.

Uno de los primeros temas que exploraremos en la estadística inferencial será la estimación de parametros, por lo que es fundamental entender cómo se comportan las variables en una muestra.

# Datos espaciales de Querétaro

```{r municipios}
#| code-fold: true
#| fig-width: 7
#| fig-align: center

#municipios_queretaro <- st_read("C:/Users/Andy-PC/Documents/Estadística aplicada/1 Estadística descriptiva/data_q/22mun.shp", options = "ENCODING=LATIN1", quiet = TRUE)
municipios_queretaro <- st_read("data_q/22mun.shp", options = "ENCODING=LATIN1", quiet = TRUE)

# Crear mapa de municipios de Queretaro
mapa_municipios <- ggplot(municipios_queretaro) +
  geom_sf(fill = "lightgreen", color = "white", size = 0.3) +
  labs(
    title = "Municipios de Querétaro",
    subtitle = paste("Total de municipios:", nrow(municipios_queretaro)),
    caption = "Fuente: INEGI - Marco Geoestadístico"
  ) +
  theme_void() +
  theme(
    plot.title = element_text(size = 16, face = "bold"),
    plot.subtitle = element_text(size = 12),
    plot.caption = element_text(size = 10)
  )

print(mapa_municipios)
```

# Fuente de datos: INEGI

Para este ejemplo, utilizaremos los datos del **Instituto Nacional de Estadística y Geografía (INEGI)** de México. Específicamente, los Censos y Conteos de Población y Vivienda disponible en:

**Enlace de descarga**: https://inegi.org.mx/app/descarga/

Buscar: Estado. Seleccionar: Programas \> Censos y Conteos de Población y Vivienda \> 2020 \> Indicadores 1900-2020 y descargar el archivo CSV.

Extraer el archivo `cpv_valor_22.csv` y guardarlo en la carpeta `data/`.

# Lectura de datos

Carguemos los datos de población y vivienda para el año 2020, filtrando por algunos indicadores relevantes:

-   Población total
-   Hogares censales
-   Densidad de población
-   Porcentaje de la población derechohabiente en el IMSS
-   Relación hombres-mujeres

```{r}
#| code-fold: true
#| warning: false
#| message: false

datos_total <- read_csv("data_q/cpv_valor_22.csv", na = c("ND","","NA"))

datos_total <- datos_total |> filter(año == 2020)
#unique(datos_total$indicador)
datos_seleccion <- datos_total |>
  filter(indicador %in% c("Población total", "Hogares censales", "Densidad de población", "Porcentaje de la población derechohabiente en el IMSS", "Relación hombres-mujeres", "Viviendas particulares habitadas que disponen de drenaje"), desc_municipio != "Estatal") |>
  select(desc_municipio,indicador,valor)
```

Cambiamos el formato de los datos para que cada indicador sea una columna separada, facilitando el análisis posterior. Además, limpiamos los nombres de las columnas para que sean más manejables y creamos una columna `NOMGEO` para poder unir los datos espaciales con los datos de población y vivienda.

```{r}
#| code-fold: true
#| warning: false
#| message: false

datos <- datos_seleccion |>
    pivot_wider(names_from = indicador, values_from = valor) 

datos <- datos |>
  clean_names()

# Corrección de nombres de municipios

datos <- datos |>
  mutate(desc_municipio = if_else(desc_municipio == "EL Arenal", "El Arenal", desc_municipio))

datos <- datos |>
  mutate(NOMGEO = desc_municipio)
```

# Estadísticas descriptivas

Ahora que tenemos nuestros datos preparados, podemos realizar un resumen numérico de las variables cuantitativas. Para ello, utilizaremos la función `summary()` de R, que nos proporcionará un resumen estadístico de cada variable, incluyendo la media, mediana, mínimo, máximo y cuartiles. Hay que agregar las demás medidas de dispersión analizadas en clase (desviación media, varianza, rango, etc.) para cada variable cuantitativa.

```{r}
#| code-fold: true

summary(datos)
```

Se unen los datos geograficos de los municipios de Querétaro con los datos de población y vivienda. Esto nos permitirá crear mapas y realizar análisis espaciales. Para preservar la integridad de los datos, utilizamos `left_join()` de `dplyr`, el primer conjunto de datos debe ser el que contenga la columna `geometry`.

```{r}
#| code-fold: true

datos <- left_join(municipios_queretaro, datos)
```

# Población total

```{r}
#| code-fold: true
#| fig-width: 8
#| fig-align: center


ggplot(datos) +
  geom_sf(aes(fill = poblacion_total), color = "#C1CDCD", size = 0.1) +
  scale_fill_viridis_c(
    name = "Población"
  ) +
  labs(
    title = "Población total de los Municipios de Querétaro",
    caption = "Fuente: INEGI - Marco Geoestadístico"
  ) +
  theme_void() +
  theme(
    plot.title = element_text(size = 16, face = "bold"),
    plot.subtitle = element_text(size = 12),
    plot.caption = element_text(size = 10),
    legend.position = "right"
  )
```

## Histograma

```{r}
#| code-fold: true
#| fig-width: 7
#| fig-align: center

ggplot(datos) +
  geom_histogram(aes(poblacion_total), color="#8B7355", fill = "#5F9EA0", boundary=min(datos$poblacion_total), bins=15) +
  labs(
    title = "Distribución de la Población total",
    x = "Población", y = "Frecuencia"
  ) +
  scale_x_log10(breaks = c(5000, 10000, 100000, 1e6), labels = scales::comma_format()) +
  theme_bw()+
  theme(
    legend.title = element_text(size=13, face="bold"),
    legend.text = element_text(size=13),
    plot.title = element_text(size=15, face="bold"),
    plot.subtitle = element_text(size=13),
    axis.text.x=element_text(size=12),
    axis.text.y=element_text(size=12),
    axis.title.x = element_text(face="bold", size=13),
    axis.title.y = element_text(face="bold", size=13)
  )
```

## Gráfica de densidad

```{r}
#| code-fold: true
#| fig-width: 7
#| fig-align: center

ggplot(datos) +
  geom_density(aes(poblacion_total), color="black", fill = "#556B2F", alpha=0.6) +
  labs(
    title = "Distribución de la poblacion total",
    x = "Poblacion", y = "Densidad"
  ) +
  scale_x_log10(breaks = c(5000, 10000, 100000, 1e6), labels = scales::comma_format()) + 
  theme_bw()+
  theme(
    legend.title = element_text(size=13, face="bold"),
    legend.text = element_text(size=13),
    plot.title = element_text(size=15, face="bold"),
    plot.subtitle = element_text(size=13),
    axis.text.x=element_text(size=12),
    axis.text.y=element_text(size=12),
    axis.title.x = element_text(face="bold", size=13),
    axis.title.y = element_text(face="bold", size=13)
  )


```

## Boxplot

```{r}
#| code-fold: true
#| fig-width: 7
#| fig-align: center

ggplot(data = datos, aes(x = "", y = poblacion_total)) +
    geom_boxplot(
    fill = "#00BFFF",           # Color de relleno
    color = "#2C5F7A",          # Color del borde más oscuro
    alpha = 0.8,                # Transparencia
    outlier.color = "#E74C3C",  # Color rojo para outliers
    outlier.size = 2.5,         # Tamaño de outliers
    outlier.alpha = 0.7,        # Transparencia de outliers
    width = 0.5,                # Ancho del boxplot
    notch = TRUE,               # Muescas para intervalo de confianza
    notchwidth = 0.7            # Ancho de las muescas
  ) +
  geom_jitter(alpha = 0.3, color = "#8B6914", size = 1.5, width = 0.1) +
  scale_y_log10(breaks = c(5000, 10000, 100000, 1e6), labels = scales::comma_format()) +

  labs(title = "Distribución de la población total", 
  subtitle = "Población del Estado de Querétaro",
  y = "Población total",
  x = "")+
  theme_bw()+
  theme(
    legend.title = element_text(size=13, face="bold"),
    legend.text = element_text(size=13),
    plot.title = element_text(size=15, face="bold"),
    plot.subtitle = element_text(size=13),
    axis.text.x=element_text(size=12),
    axis.text.y=element_text(size=12),
    axis.title.x = element_text(face="bold", size=13),
    axis.title.y = element_text(face="bold", size=13),
    panel.grid.major.y = element_line(color = "#ECF0F1", linewidth = 0.5,
      linetype = "dashed"),
    panel.grid.minor.y = element_blank(),
    panel.grid.major.x = element_blank(),
    panel.background = element_rect(fill = "#FAFAFA", color = NA),
    plot.background = element_rect(fill = "white", color = NA)
  )
```

## Gráfico de violín

```{r}
#| code-fold: true
#| fig-width: 7
#| fig-align: center

ggplot(data = datos, aes(x = "", y = poblacion_total)) +
    geom_violin(fill = "#ADD8E6", color = "#2C5F7A", alpha = 0.8,
    trim = FALSE,               # No recortar las colas
    scale = "width", width = 0.8, linewidth = 0.8) +
    geom_boxplot( width = 0.15, fill = "white", color = "#2C5F7A", alpha = 0.9,
    outlier.color = "#8B3A3A", outlier.size = 1.5, outlier.alpha = 0.8, notch = FALSE) +
  stat_summary(fun = median, geom = "point", shape = 21, size = 3, fill = "white",
  color = "#2C5F7A", stroke = 1.5) +
  geom_jitter(alpha = 0.2, color = "#34495E", size = 0.8, width = 0.05) +
  scale_y_log10(breaks = c(5000, 10000, 100000, 1e6), labels = scales::comma_format()) +
  labs(title = "Distribución de la población total", 
  subtitle = "Estado de Querétaro",
  y = "Personas",
  x = "")+
  theme_bw()+
  theme(
    legend.title = element_text(size=13, face="bold"),
    legend.text = element_text(size=13),
    plot.title = element_text(size=15, face="bold"),
    plot.subtitle = element_text(size=13),
    axis.text.x=element_text(size=12),
    axis.text.y=element_text(size=12),
    axis.title.x = element_text(face="bold", size=13),
    axis.title.y = element_text(face="bold", size=13),
    panel.grid.major.y = element_line(color = "#ECF0F1", linewidth = 0.5,
      linetype = "dashed"),
    panel.grid.minor.y = element_blank(),
    panel.grid.major.x = element_blank(),
    panel.background = element_rect(fill = "#FAFAFA", color = NA),
    plot.background = element_rect(fill = "white", color = NA)
  )
  
```

## Q-Q Plot (comparación de cuantiles)

```{r}
#| code-fold: true
#| fig-width: 7
#| fig-align: center

# Q-Q Plot básico para normalidad
ggplot(data = datos, aes(sample = poblacion_total)) +
    stat_qq(color = "#698B22", size = 2, alpha = 0.7) +
    stat_qq_line(color = "#7A378B", linewidth = 1, linetype = "dashed") +
    scale_x_continuous(name = "Cuantiles Teóricos (Distribución Normal)",
                      breaks = pretty_breaks(n = 6)) +
    scale_y_continuous(name = "Cuantiles Muestrales (Población Total)",
                      breaks = pretty_breaks(n = 6),
                      labels = scales::comma_format()) +
    labs(title = "Gráfico Q-Q para Normalidad",
         subtitle = "Población Total - Querétaro") +
    theme_bw() +
    theme(
        legend.title = element_text(size=13, face="bold"),
        legend.text = element_text(size=13),
        plot.title = element_text(size=15, face="bold"),
        plot.subtitle = element_text(size=13),
        axis.text.x = element_text(size=12),
        axis.text.y = element_text(size=12),
        axis.title.x = element_text(face="bold", size=13),
        axis.title.y = element_text(face="bold", size=13),
        panel.grid.major.y = element_line(color = "#ECF0F1", linewidth = 0.5,
                                         linetype = "dashed"),
        panel.grid.minor.y = element_blank(),
        panel.grid.major.x = element_blank(),
        panel.background = element_rect(fill = "#FAFAFA", color = NA),
        plot.background = element_rect(fill = "white", color = NA)
    )

```

## Dot Plot (Gráfico de puntos)

```{r}
#| code-fold: true
#| fig-width: 7
#| fig-height: 16
#| fig-align: center

ggplot(data = datos, aes(x = poblacion_total, y = reorder(NOMGEO, poblacion_total))) +
  geom_point(color = "#4EEE94", size = 3, alpha = 0.8) +
  geom_segment(aes(x = 0, xend = poblacion_total, y = NOMGEO, yend = NOMGEO),
    color = "#668B8B", linewidth = 0.5, alpha = 0.7) +
  scale_x_continuous(
    name = "Población total",
    breaks = pretty_breaks(n = 6),
    expand = expansion(mult = c(0, 0.1))) +
  scale_y_discrete(
    name = "Municipios",
    expand = expansion(mult = c(0.01, 0.01))
  ) +
  labs(
    title = "Dot Plot - Población total por Municipio",
    subtitle = "Estado de Querétaro") +
  theme_bw()+
    theme(
    legend.title = element_text(size=13, face="bold"),
    legend.text = element_text(size=13),
    plot.title = element_text(size=15, face="bold"),
    plot.subtitle = element_text(size=13),
    axis.text.x=element_text(size=12),
    axis.text.y=element_text(size=9),
    axis.title.x = element_text(face="bold", size=13),
    axis.title.y = element_text(face="bold", size=13),
    panel.grid.major.y = element_line(color = "#ECF0F1", linewidth = 0.5,
      linetype = "dashed"),
    panel.grid.minor.y = element_blank(),
    panel.grid.major.x = element_blank(),
    panel.background = element_rect(fill = "#FAFAFA", color = NA),
    plot.background = element_rect(fill = "white", color = NA)
  )
  
```

# Hogares censales

```{r}
#| code-fold: true
#| fig-width: 8
#| fig-align: center


ggplot(datos) +
  geom_sf(aes(fill = hogares_censales), color = "#FFEC8B", size = 0.1) +
  scale_fill_viridis_c(
    name = "Hogares censales"
  ) +
  labs(
    title = "Hogares censales de los Municipios de Querétaro",
    caption = "Fuente: INEGI - Marco Geoestadístico"
  ) +
  theme_void() +
  theme(
    plot.title = element_text(size = 16, face = "bold"),
    plot.subtitle = element_text(size = 12),
    plot.caption = element_text(size = 10),
    legend.position = "right"
  )

```

## Histograma

```{r}
#| code-fold: true
#| fig-width: 7
#| fig-align: center

ggplot(datos) +
  geom_histogram(aes(hogares_censales), color="burlywood4", fill = "#CDC8B1", boundary=min(datos$hogares_censales), bins=15) +
  labs(
    title = "Distribución de los hogares censales",
    x = "Hogares", y = "Frecuencia"
  ) +
  scale_x_log10(breaks = c(5000, 10000, 100000, 1e6), labels = scales::comma_format()) +
  theme_bw()+
  theme(

    legend.title = element_text(size=13, face="bold"),
    legend.text = element_text(size=13),
    plot.title = element_text(size=15, face="bold"),
    plot.subtitle = element_text(size=13),
    axis.text.x=element_text(size=12),
    axis.text.y=element_text(size=12),
    axis.title.x = element_text(face="bold", size=13),
    axis.title.y = element_text(face="bold", size=13)
  )

```

## Gráfica de densidad

```{r}
#| code-fold: true
#| fig-width: 7
#| fig-align: center

ggplot(datos) +
  geom_density(aes(hogares_censales), color="#8B4513", fill = "#FF7F50", alpha=0.6) +
  labs(
    title = "Distribución de los hogares censales",
    x = "Hogares censales", y = "Densidad"
  ) +
  scale_x_log10(breaks = c(5000, 10000, 100000, 1e6), labels = scales::comma_format()) +
  theme_bw()+
  theme(
    legend.title = element_text(size=13, face="bold"),
    legend.text = element_text(size=13),
    plot.title = element_text(size=15, face="bold"),
    plot.subtitle = element_text(size=13),
    axis.text.x=element_text(size=12),
    axis.text.y=element_text(size=12),
    axis.title.x = element_text(face="bold", size=13),
    axis.title.y = element_text(face="bold", size=13)
  )


```

## Boxplot

```{r}
#| code-fold: true
#| fig-width: 7
#| fig-align: center

ggplot(data = datos, aes(x = "", y = hogares_censales)) +
    geom_boxplot(
    fill = "#FFDEAD",           # Color de relleno
    color = "black",          # Color del borde más oscuro
    alpha = 0.8,                # Transparencia
    outlier.color = "#CD5B45",  # Color rojo para outliers
    outlier.size = 2.5,         # Tamaño de outliers
    outlier.alpha = 0.7,        # Transparencia de outliers
    width = 0.5,                # Ancho del boxplot
    notch = TRUE,               # Muescas para intervalo de confianza
    notchwidth = 0.7            # Ancho de las muescas
  ) +
  geom_jitter(alpha = 0.3, color = "#436EEE", size = 1.5, width = 0.1) +
  scale_y_log10(breaks = c(5000, 10000, 100000, 1e6), labels = scales::comma_format()) +
  labs(title = "Distribución de los hogares censales)", 
  subtitle = "Hogares censales del Estado de Querétaro",
  y = "Hogares censales",
  x = "")+
  theme_bw()+
  theme(
    legend.title = element_text(size=13, face="bold"),
    legend.text = element_text(size=13),
    plot.title = element_text(size=15, face="bold"),
    plot.subtitle = element_text(size=13),
    axis.text.x=element_text(size=12),
    axis.text.y=element_text(size=12),
    axis.title.x = element_text(face="bold", size=13),
    axis.title.y = element_text(face="bold", size=13),
    panel.grid.major.y = element_line(color = "#ECF0F1", linewidth = 0.5,
      linetype = "dashed"),
    panel.grid.minor.y = element_blank(),
    panel.grid.major.x = element_blank(),
    panel.background = element_rect(fill = "#FAFAFA", color = NA),
    plot.background = element_rect(fill = "white", color = NA)
  )
```

## Gráfico de violín

```{r}
#| code-fold: true
#| fig-width: 7
#| fig-align: center

ggplot(data = datos, aes(x = "", y = hogares_censales)) +
    geom_violin(fill = "#4A90E2", color = "#2C5F7A", alpha = 0.8,
    trim = FALSE,               # No recortar las colas
    scale = "width", width = 0.8, linewidth = 0.8) +
    geom_boxplot( width = 0.15, fill = "white", color = "#2C5F7A", alpha = 0.9,
    outlier.color = "#E74C3C", outlier.size = 1.5, outlier.alpha = 0.8, notch = FALSE) +
  stat_summary(fun = median, geom = "point", shape = 21, size = 3, fill = "white",
  color = "#2C5F7A", stroke = 1.5) +
  geom_jitter(alpha = 0.2, color = "#34495E", size = 0.8, width = 0.05) +
  scale_y_log10(breaks = c(5000, 10000, 100000, 1e6), labels = scales::comma_format()) +
  labs(title = "Distribución de los hogares censales", 
  subtitle = "Hogares del Estado de Querétaro",
  y = "Hogares censales",
  x = "")+
  theme_bw()+
  theme(
    legend.title = element_text(size=13, face="bold"),
    legend.text = element_text(size=13),
    plot.title = element_text(size=15, face="bold"),
    plot.subtitle = element_text(size=13),
    axis.text.x=element_text(size=12),
    axis.text.y=element_text(size=12),
    axis.title.x = element_text(face="bold", size=13),
    axis.title.y = element_text(face="bold", size=13),
    panel.grid.major.y = element_line(color = "#ECF0F1", linewidth = 0.5,
      linetype = "dashed"),
    panel.grid.minor.y = element_blank(),
    panel.grid.major.x = element_blank(),
    panel.background = element_rect(fill = "#FAFAFA", color = NA),
    plot.background = element_rect(fill = "white", color = NA)
  )
  
```

## Q-Q Plot (comparación de cuantiles)

```{r}
#| code-fold: true
#| fig-width: 7
#| fig-align: center


# Q-Q Plot básico para normalidad
ggplot(data = datos, aes(sample = hogares_censales)) +
    stat_qq(color = "#CDC5BF", size = 2, alpha = 0.7) +
    stat_qq_line(color = "#2E8B57", linewidth = 1, linetype = "dashed") +
    scale_x_continuous(name = "Cuantiles Teóricos (Distribución Normal)",
    breaks = pretty_breaks(n = 6)) +
    scale_y_continuous(name = "Cuantiles Muestrales (Hogares censales)",
    breaks = pretty_breaks(n = 6),
    labels = function(x) paste(x, "hogares")) +
    labs(title = "Gráfico Q-Q para Normalidad",
    subtitle = "Hogares censales - Hogares Querétaro") +
    theme_bw()+
    theme(
    legend.title = element_text(size=13, face="bold"),
    legend.text = element_text(size=13),
    plot.title = element_text(size=15, face="bold"),
    plot.subtitle = element_text(size=13),
    axis.text.x=element_text(size=12),
    axis.text.y=element_text(size=12),
    axis.title.x = element_text(face="bold", size=13),
    axis.title.y = element_text(face="bold", size=13),
    panel.grid.major.y = element_line(color = "#ECF0F1", linewidth = 0.5,
      linetype = "dashed"),
    panel.grid.minor.y = element_blank(),
    panel.grid.major.x = element_blank(),
    panel.background = element_rect(fill = "#FAFAFA", color = NA),
    plot.background = element_rect(fill = "white", color = NA)
  )

```

## Dot Plot (Gráfico de puntos)

```{r}
#| code-fold: true
#| fig-width: 7
#| fig-height: 16
#| fig-align: center

ggplot(data = datos, aes(x = hogares_censales, y = reorder(NOMGEO, hogares_censales))) +
  geom_point(color = "#458B74", size = 3, alpha = 0.8) +
  geom_segment(aes(x = 0, xend = hogares_censales, y = NOMGEO, yend = NOMGEO),
    color = "#838B8B", size = 0.5, alpha = 0.7) +
  scale_x_continuous(
    name = "Hogares censales",
    breaks = pretty_breaks(n = 6),
    expand = expansion(mult = c(0, 0.1))) +
  scale_y_discrete(
    name = "Municipios",
    expand = expansion(mult = c(0.01, 0.01))
  ) +
  labs(
    title = "Dot Plot - Hogares censales por Municipio",
    subtitle = "Estado de Querétaro") +
  theme_bw()+
    theme(
    legend.title = element_text(size=13, face="bold"),
    legend.text = element_text(size=13),
    plot.title = element_text(size=15, face="bold"),
    plot.subtitle = element_text(size=13),
    axis.text.x=element_text(size=12),
    axis.text.y=element_text(size=9),
    axis.title.x = element_text(face="bold", size=13),
    axis.title.y = element_text(face="bold", size=13),
    panel.grid.major.y = element_line(color = "#ECF0F1", linewidth = 0.5,
      linetype = "dashed"),
    panel.grid.minor.y = element_blank(),
    panel.grid.major.x = element_blank(),
    panel.background = element_rect(fill = "#FAFAFA", color = NA),
    plot.background = element_rect(fill = "white", color = NA)
  )
  
```

# Densidad de población

```{r}
#| code-fold: true
#| fig-width: 8
#| fig-align: center


ggplot(datos) +
  geom_sf(aes(fill = densidad_de_poblacion), color = "white", size = 0.1) +
  scale_fill_viridis_c(
    name = "Densidad de poblacion"
  ) +
  labs(
    title = "Densidad de poblaciÓn de los Municipios de Querétaro",
    caption = "Fuente: INEGI - Marco Geoestadístico"
  ) +
  theme_void() +
  theme(
    plot.title = element_text(size = 16, face = "bold"),
    plot.subtitle = element_text(size = 12),
    plot.caption = element_text(size = 10),
    legend.position = "right"
  )

```

## Histograma

```{r}
#| code-fold: true
#| fig-width: 7
#| fig-align: center

ggplot(datos) +
  geom_histogram(aes(densidad_de_poblacion), color="#8B5A2B", fill = "#8B8989", boundary=min(datos$densidad_de_poblacion), bins=15) +
  labs(
    title = "Distribución de la densidad de población",
    x = "Densidad de población", y = "Frecuencia"
  ) +
  scale_x_log10(breaks = c(5000, 10000, 100000, 1e6), labels = scales::comma_format()) +
  theme_bw()+
  theme(
    legend.title = element_text(size=13, face="bold"),
    legend.text = element_text(size=13),
    plot.title = element_text(size=15, face="bold"),
    plot.subtitle = element_text(size=13),
    axis.text.x=element_text(size=12),
    axis.text.y=element_text(size=12),
    axis.title.x = element_text(face="bold", size=13),
    axis.title.y = element_text(face="bold", size=13)
  )

```

## Gráfica de densidad

```{r}
#| code-fold: true
#| fig-width: 7
#| fig-align: center

ggplot(datos) +
  geom_density(aes(densidad_de_poblacion), color="#424242", fill = "#FFDAB9", alpha=0.6) +
  labs(
    title = "Distribución de la densidad de población",
    x = "Densidad de población", y = "Densidad"
  ) +
  scale_x_log10(breaks = c(5000, 10000, 100000, 1e6), labels = scales::comma_format()) +
  theme_bw()+
  theme(
    legend.title = element_text(size=13, face="bold"),
    legend.text = element_text(size=13),
    plot.title = element_text(size=15, face="bold"),
    plot.subtitle = element_text(size=13),
    axis.text.x=element_text(size=12),
    axis.text.y=element_text(size=12),
    axis.title.x = element_text(face="bold", size=13),
    axis.title.y = element_text(face="bold", size=13)
  )


```

## Boxplot

```{r}
#| code-fold: true
#| fig-width: 7
#| fig-align: center

ggplot(data = datos, aes(x = "", y = densidad_de_poblacion)) +
    geom_boxplot(
    fill = "#FFDAB9",           # Color de relleno
    color = "#8B668B",          # Color del borde más oscuro
    alpha = 0.8,                # Transparencia
    outlier.color = "#8B0000",  # Color rojo para outliers
    outlier.size = 2.5,         # Tamaño de outliers
    outlier.alpha = 0.7,        # Transparencia de outliers
    width = 0.5,                # Ancho del boxplot
    notch = TRUE,               # Muescas para intervalo de confianza
    notchwidth = 0.7            # Ancho de las muescas
  ) +
  geom_jitter(alpha = 0.3, color = "#34495E", size = 1.5, width = 0.1) +
  scale_y_log10(breaks = c(5000, 10000, 100000, 1e6), labels = scales::comma_format()) +
  labs(title = "Distribución de la Densidad de población", 
  subtitle = "Población del Estado de Querétaro",
  y = "Densidad de población",
  x = "")+
  theme_bw()+
  theme(
    legend.title = element_text(size=13, face="bold"),
    legend.text = element_text(size=13),
    plot.title = element_text(size=15, face="bold"),
    plot.subtitle = element_text(size=13),
    axis.text.x=element_text(size=12),
    axis.text.y=element_text(size=12),
    axis.title.x = element_text(face="bold", size=13),
    axis.title.y = element_text(face="bold", size=13),
    panel.grid.major.y = element_line(color = "#ECF0F1", linewidth = 0.5,
      linetype = "dashed"),
    panel.grid.minor.y = element_blank(),
    panel.grid.major.x = element_blank(),
    panel.background = element_rect(fill = "#FAFAFA", color = NA),
    plot.background = element_rect(fill = "white", color = NA)
  )
```

## Gráfico de violín

```{r}
#| code-fold: true
#| fig-width: 7
#| fig-align: center

ggplot(data = datos, aes(x = "", y = densidad_de_poblacion)) +
    geom_violin(fill = "#4EEE94", color = "#2E8B57", alpha = 0.8,
    trim = FALSE,               # No recortar las colas
    scale = "width", width = 0.8, linewidth = 0.8) +
    geom_boxplot( width = 0.15, fill = "white", color = "#2E8B57", alpha = 0.9,
    outlier.color = "#E74C3C", outlier.size = 1.5, outlier.alpha = 0.8, notch = FALSE) +
  stat_summary(fun = median, geom = "point", shape = 21, size = 3, fill = "white",
  color = "#2E8B57", stroke = 1.5) +
  geom_jitter(alpha = 0.2, color = "#34495E", size = 0.8, width = 0.05) +
  scale_y_log10(breaks = c(5000, 10000, 100000, 1e6), labels = scales::comma_format()) +
  labs(title = "Distribución de la Densidad de poblacion", 
  subtitle = "Población del Estado de Querétaro",
  y = "Densidad de población",
  x = "")+
  theme_bw()+
  theme(
    legend.title = element_text(size=13, face="bold"),
    legend.text = element_text(size=13),
    plot.title = element_text(size=15, face="bold"),
    plot.subtitle = element_text(size=13),
    axis.text.x=element_text(size=12),
    axis.text.y=element_text(size=12),
    axis.title.x = element_text(face="bold", size=13),
    axis.title.y = element_text(face="bold", size=13),
    panel.grid.major.y = element_line(color = "#ECF0F1", linewidth = 0.5,
      linetype = "dashed"),
    panel.grid.minor.y = element_blank(),
    panel.grid.major.x = element_blank(),
    panel.background = element_rect(fill = "#FAFAFA", color = NA),
    plot.background = element_rect(fill = "white", color = NA)
  )
  
```

## Q-Q Plot (comparación de cuantiles)

```{r}
#| code-fold: true
#| fig-width: 7
#| fig-align: center


# Q-Q Plot básico para normalidad
ggplot(data = datos, aes(sample = densidad_de_poblacion)) +
    stat_qq(color = "#FFA54F", size = 2, alpha = 0.7) +
    stat_qq_line(color = "#8B3626", linewidth = 1, linetype = "dashed") +
    scale_x_continuous(name = "Cuantiles Teóricos (Distribución Normal)",
    breaks = pretty_breaks(n = 6)) +
    scale_y_continuous(name = "Cuantiles Muestrales (Densidad de la población)",
    breaks = pretty_breaks(n = 6),
    labels = function(x) paste(x, "densidad")) +
    labs(title = "Gráfico Q-Q para Normalidad",
    subtitle = "Densidad de la población - Población Querétaro") +
    theme_bw()+
    theme(
    legend.title = element_text(size=13, face="bold"),
    legend.text = element_text(size=13),
    plot.title = element_text(size=15, face="bold"),
    plot.subtitle = element_text(size=13),
    axis.text.x=element_text(size=12),
    axis.text.y=element_text(size=12),
    axis.title.x = element_text(face="bold", size=13),
    axis.title.y = element_text(face="bold", size=13),
    panel.grid.major.y = element_line(color = "#ECF0F1", linewidth = 0.5,
      linetype = "dashed"),
    panel.grid.minor.y = element_blank(),
    panel.grid.major.x = element_blank(),
    panel.background = element_rect(fill = "#FAFAFA", color = NA),
    plot.background = element_rect(fill = "white", color = NA)
  )

```

## Dot Plot (Gráfico de puntos)

```{r}
#| code-fold: true
#| fig-width: 7
#| fig-height: 16
#| fig-align: center

ggplot(data = datos, aes(x = densidad_de_poblacion, y = reorder(NOMGEO, densidad_de_poblacion))) +
  geom_point(color = "lightgoldenrod3", size = 3, alpha = 0.8) +
  geom_segment(aes(x = 0, xend = densidad_de_poblacion, y = NOMGEO, yend = NOMGEO),
    color = "#B03060", size = 0.5, alpha = 0.7) +
  scale_x_continuous(
    name = "Densidad de población",
    breaks = pretty_breaks(n = 6),
    expand = expansion(mult = c(0, 0.1))) +
  scale_y_discrete(
    name = "Municipios",
    expand = expansion(mult = c(0.01, 0.01))
  ) +
  labs(
    title = "Dot Plot - Densidad de poblacion por Municipio",
    subtitle = "Estado de Querétaro") +
  theme_bw()+
    theme(
    legend.title = element_text(size=13, face="bold"),
    legend.text = element_text(size=13),
    plot.title = element_text(size=15, face="bold"),
    plot.subtitle = element_text(size=13),
    axis.text.x=element_text(size=12),
    axis.text.y=element_text(size=9),
    axis.title.x = element_text(face="bold", size=13),
    axis.title.y = element_text(face="bold", size=13),
    panel.grid.major.y = element_line(color = "#ECF0F1", linewidth = 0.5,
      linetype = "dashed"),
    panel.grid.minor.y = element_blank(),
    panel.grid.major.x = element_blank(),
    panel.background = element_rect(fill = "#FAFAFA", color = NA),
    plot.background = element_rect(fill = "white", color = NA)
  )
  
```

# Derechohabientes IMSS (%)

```{r}
#| code-fold: true
#| fig-width: 8
#| fig-align: center


ggplot(datos) +
  geom_sf(aes(fill = porcentaje_de_la_poblacion_derechohabiente_en_el_imss), color = "white", size = 0.1) +
  scale_fill_viridis_c(
    name = "IMSS"
  ) +
  labs(
    title = "Derechohabientes IMSS (%) de los Municipios de Querétaro",
    caption = "Fuente: INEGI - Marco Geoestadístico"
  ) +
  theme_void() +
  theme(
    plot.title = element_text(size = 16, face = "bold"),
    plot.subtitle = element_text(size = 12),
    plot.caption = element_text(size = 10),
    legend.position = "right"
  )

```

## Histograma

```{r}
#| code-fold: true
#| fig-width: 7
#| fig-align: center

ggplot(datos) +
  geom_histogram(aes(porcentaje_de_la_poblacion_derechohabiente_en_el_imss), color="black", fill = "olivedrab", boundary=min(datos$porcentaje_de_la_poblacion_derechohabiente_en_el_imss), binwidth = 5) +
  labs(
    title = "Derechohabientes IMSS (%)",
    x = "Derechohabientes (%)", y = "Frecuencia"
  ) +
  theme_bw()+
  theme(
    legend.title = element_text(size=13, face="bold"),
    legend.text = element_text(size=13),
    plot.title = element_text(size=15, face="bold"),
    plot.subtitle = element_text(size=13),
    axis.text.x=element_text(size=12),
    axis.text.y=element_text(size=12),
    axis.title.x = element_text(face="bold", size=13),
    axis.title.y = element_text(face="bold", size=13)
  )

```

## Gráfica de densidad

```{r}
#| code-fold: true
#| fig-width: 7
#| fig-align: center

ggplot(datos) +
  geom_density(aes(porcentaje_de_la_poblacion_derechohabiente_en_el_imss), color="black", fill = "#122ABB", alpha=0.6) +
  labs(
    title = "Derechohabientes IMSS (%)",
    x = "Derechohabientes (%)", y = "Densidad"
  ) +
  theme_bw()+
  theme(
    legend.title = element_text(size=13, face="bold"),
    legend.text = element_text(size=13),
    plot.title = element_text(size=15, face="bold"),
    plot.subtitle = element_text(size=13),
    axis.text.x=element_text(size=12),
    axis.text.y=element_text(size=12),
    axis.title.x = element_text(face="bold", size=13),
    axis.title.y = element_text(face="bold", size=13)
  )

```

## Boxplot

```{r}
#| code-fold: true
#| fig-width: 7
#| fig-align: center

ggplot(data = datos, aes(x = "", y = porcentaje_de_la_poblacion_derechohabiente_en_el_imss)) +
    geom_boxplot(
    fill = "#4A90E2",           # Color de relleno
    color = "#2C5F7A",          # Color del borde más oscuro
    alpha = 0.8,                # Transparencia
    outlier.color = "#E74C3C",  # Color rojo para outliers
    outlier.size = 2.5,         # Tamaño de outliers
    outlier.alpha = 0.7,        # Transparencia de outliers
    width = 0.5,                # Ancho del boxplot
    notch = TRUE,               # Muescas para intervalo de confianza
    notchwidth = 0.7            # Ancho de las muescas
  ) +
  geom_jitter(alpha = 0.3, color = "#34495E", size = 1.5, width = 0.1) +
  scale_y_continuous(breaks = pretty_breaks(n = 8), labels = function(x) paste(x, "%")) +
  labs(title = "Derechohabientes IMSS (%)", 
  subtitle = "Estado de Querétaro",
  y = "Derechohabientes (%)",
  x = "")+
  theme_bw()+
  theme(
    legend.title = element_text(size=13, face="bold"),
    legend.text = element_text(size=13),
    plot.title = element_text(size=15, face="bold"),
    plot.subtitle = element_text(size=13),
    axis.text.x=element_text(size=12),
    axis.text.y=element_text(size=12),
    axis.title.x = element_text(face="bold", size=13),
    axis.title.y = element_text(face="bold", size=13),
    panel.grid.major.y = element_line(color = "#ECF0F1", linewidth = 0.5,
      linetype = "dashed"),
    panel.grid.minor.y = element_blank(),
    panel.grid.major.x = element_blank(),
    panel.background = element_rect(fill = "#FAFAFA", color = NA),
    plot.background = element_rect(fill = "white", color = NA)
  )
```

## Gráfico de violín

```{r}
#| code-fold: true
#| fig-width: 7
#| fig-align: center

ggplot(data = datos, aes(x = "", y = porcentaje_de_la_poblacion_derechohabiente_en_el_imss)) +
    geom_violin(fill = "#4A90E2", color = "#2C5F7A", alpha = 0.8,
    trim = ,               # No recortar las colas
    scale = "width", width = 0.8, linewidth = 0.8) +
    geom_boxplot( width = 0.15, fill = "white", color = "#2C5F7A", alpha = 0.9,
    outlier.color = "#E74C3C", outlier.size = 1.5, outlier.alpha = 0.8, notch = FALSE) +
  stat_summary(fun = median, geom = "point", shape = 21, size = 3, fill = "white",
  color = "#2C5F7A", stroke = 1.5) +
  geom_jitter(alpha = 0.2, color = "#34495E", size = 0.8, width = 0.05) +
  scale_y_continuous(breaks = pretty_breaks(n = 8), labels = function(x) paste(x, "%")) +
  labs(title = "Derechohabientes IMSS (%)", 
  subtitle = "Estado de Querétaro",
  y = "Derechohabientes (%)",
  x = "")+
  theme_bw()+
  theme(
    legend.title = element_text(size=13, face="bold"),
    legend.text = element_text(size=13),
    plot.title = element_text(size=15, face="bold"),
    plot.subtitle = element_text(size=13),
    axis.text.x=element_text(size=12),
    axis.text.y=element_text(size=12),
    axis.title.x = element_text(face="bold", size=13),
    axis.title.y = element_text(face="bold", size=13),
    panel.grid.major.y = element_line(color = "#ECF0F1", linewidth = 0.5,
      linetype = "dashed"),
    panel.grid.minor.y = element_blank(),
    panel.grid.major.x = element_blank(),
    panel.background = element_rect(fill = "#FAFAFA", color = NA),
    plot.background = element_rect(fill = "white", color = NA)
  )
  
```

## Q-Q Plot (comparación de cuantiles)

```{r}
#| code-fold: true
#| fig-width: 7
#| fig-align: center

# Q-Q Plot básico para normalidad
ggplot(data = datos, aes(sample = porcentaje_de_la_poblacion_derechohabiente_en_el_imss)) +
    stat_qq(color = "#4A90E2", size = 2, alpha = 0.7) +
    stat_qq_line(color = "#E74C3C", linewidth = 1, linetype = "dashed") +
    scale_x_continuous(name = "Cuantiles Teóricos (Distribución Normal)",
    breaks = pretty_breaks(n = 6)) +
    scale_y_continuous(name = "Cuantiles Muestrales (Derechohabientes IMSS %)",
    breaks = pretty_breaks(n = 6),
    labels = function(x) paste(x, "%")) +
    labs(title = "Gráfico Q-Q para Normalidad",
    subtitle = "Derechohabientes IMSS (%) - Querétaro") +
    theme_bw()+
    theme(
    legend.title = element_text(size=13, face="bold"),
    legend.text = element_text(size=13),
    plot.title = element_text(size=15, face="bold"),
    plot.subtitle = element_text(size=13),
    axis.text.x=element_text(size=12),
    axis.text.y=element_text(size=12),
    axis.title.x = element_text(face="bold", size=13),
    axis.title.y = element_text(face="bold", size=13),
    panel.grid.major.y = element_line(color = "#ECF0F1", linewidth = 0.5,
      linetype = "dashed"),
    panel.grid.minor.y = element_blank(),
    panel.grid.major.x = element_blank(),
    panel.background = element_rect(fill = "#FAFAFA", color = NA),
    plot.background = element_rect(fill = "white", color = NA)
  )

```

# Relación hombres-mujeres

```{r}
#| code-fold: true
#| fig-width: 8
#| fig-align: center


ggplot(datos) +
  geom_sf(aes(fill = relacion_hombres_mujeres), color = "white", size = 0.1) +
  scale_fill_viridis_c(
    name = "Relación hombres-mujeres"
  ) +
  labs(
    title = "Relación hombres-mujeres de los Municipios de Querétaro",
    caption = "Fuente: INEGI - Marco Geoestadístico"
  ) +
  theme_void() +
  theme(
    plot.title = element_text(size = 16, face = "bold"),
    plot.subtitle = element_text(size = 12),
    plot.caption = element_text(size = 10),
    legend.position = "right"
  )

```

## Histograma

```{r}
#| code-fold: true
#| fig-width: 7
#| fig-align: center

ggplot(datos) +
  geom_histogram(aes(relacion_hombres_mujeres), color="black", fill = "olivedrab", boundary=min(datos$relacion_hombres_mujeres), bins=15) +
  labs(
    title = "Distribución de la relación hombres-mujeres",
    x = "Relación hombres-mujeres", y = "Frecuencia"
  ) +
  scale_x_log10(breaks = c(5000, 10000, 100000, 1e6), labels = scales::comma_format()) +
  theme_bw()+
  theme(
    legend.title = element_text(size=13, face="bold"),
    legend.text = element_text(size=13),
    plot.title = element_text(size=15, face="bold"),
    plot.subtitle = element_text(size=13),
    axis.text.x=element_text(size=12),
    axis.text.y=element_text(size=12),
    axis.title.x = element_text(face="bold", size=13),
    axis.title.y = element_text(face="bold", size=13)
  )

```

## Gráfica de densidad

```{r}
#| code-fold: true
#| fig-width: 7
#| fig-align: center

ggplot(datos) +
  geom_density(aes(relacion_hombres_mujeres), color="black", fill = "firebrick", alpha=0.6) +
  labs(
    title = "Distribución de la relación hombres-mujeres",
    x = "Relación hombres-mujeres", y = "Densidad"
  ) +
  scale_x_log10(breaks = c(5000, 10000, 100000, 1e6), labels = scales::comma_format()) +
  theme_bw()+
  theme(
    legend.title = element_text(size=13, face="bold"),
    legend.text = element_text(size=13),
    plot.title = element_text(size=15, face="bold"),
    plot.subtitle = element_text(size=13),
    axis.text.x=element_text(size=12),
    axis.text.y=element_text(size=12),
    axis.title.x = element_text(face="bold", size=13),
    axis.title.y = element_text(face="bold", size=13)
  )


```

## Boxplot

```{r}
#| code-fold: true
#| fig-width: 7
#| fig-align: center

ggplot(data = datos, aes(x = "", y = relacion_hombres_mujeres)) +
    geom_boxplot(
    fill = "#4A90E2",           # Color de relleno
    color = "#2C5F7A",          # Color del borde más oscuro
    alpha = 0.8,                # Transparencia
    outlier.color = "#E74C3C",  # Color rojo para outliers
    outlier.size = 2.5,         # Tamaño de outliers
    outlier.alpha = 0.7,        # Transparencia de outliers
    width = 0.5,                # Ancho del boxplot
    notch = TRUE,               # Muescas para intervalo de confianza
    notchwidth = 0.7            # Ancho de las muescas
  ) +
  geom_jitter(alpha = 0.3, color = "#34495E", size = 1.5, width = 0.1) +
  scale_y_log10(breaks = c(5000, 10000, 100000, 1e6), labels = scales::comma_format()) +
  labs(title = "Distribución de la Relación hombres-mujeres", 
  subtitle = "Población del Estado de Querétaro",
  y = "Relación hombres-mujeres",
  x = "")+
  theme_bw()+
  theme(
    legend.title = element_text(size=13, face="bold"),
    legend.text = element_text(size=13),
    plot.title = element_text(size=15, face="bold"),
    plot.subtitle = element_text(size=13),
    axis.text.x=element_text(size=12),
    axis.text.y=element_text(size=12),
    axis.title.x = element_text(face="bold", size=13),
    axis.title.y = element_text(face="bold", size=13),
    panel.grid.major.y = element_line(color = "#ECF0F1", linewidth = 0.5,
      linetype = "dashed"),
    panel.grid.minor.y = element_blank(),
    panel.grid.major.x = element_blank(),
    panel.background = element_rect(fill = "#FAFAFA", color = NA),
    plot.background = element_rect(fill = "white", color = NA)
  )
```

## Gráfico de violín

```{r}
#| code-fold: true
#| fig-width: 7
#| fig-align: center

ggplot(data = datos, aes(x = "", y = relacion_hombres_mujeres)) +
    geom_violin(fill = "#4A90E2", color = "#2C5F7A", alpha = 0.8,
    trim = FALSE,               # No recortar las colas
    scale = "width", width = 0.8, linewidth = 0.8) +
    geom_boxplot( width = 0.15, fill = "white", color = "#2C5F7A", alpha = 0.9,
    outlier.color = "#E74C3C", outlier.size = 1.5, outlier.alpha = 0.8, notch = FALSE) +
  stat_summary(fun = median, geom = "point", shape = 21, size = 3, fill = "white",
  color = "#2C5F7A", stroke = 1.5) +
  geom_jitter(alpha = 0.2, color = "#34495E", size = 0.8, width = 0.05) +
  scale_y_log10(breaks = c(5000, 10000, 100000, 1e6), labels = scales::comma_format()) +
  labs(title = "Distribución de la Relación hombres-mujeres", 
  subtitle = "Población del Estado de Querétaro",
  y = "Relación hombres-mujeres",
  x = "")+
  theme_bw()+
  theme(
    legend.title = element_text(size=13, face="bold"),
    legend.text = element_text(size=13),
    plot.title = element_text(size=15, face="bold"),
    plot.subtitle = element_text(size=13),
    axis.text.x=element_text(size=12),
    axis.text.y=element_text(size=12),
    axis.title.x = element_text(face="bold", size=13),
    axis.title.y = element_text(face="bold", size=13),
    panel.grid.major.y = element_line(color = "#ECF0F1", linewidth = 0.5,
      linetype = "dashed"),
    panel.grid.minor.y = element_blank(),
    panel.grid.major.x = element_blank(),
    panel.background = element_rect(fill = "#FAFAFA", color = NA),
    plot.background = element_rect(fill = "white", color = NA)
  )
  
```

## Q-Q Plot (comparación de cuantiles)

```{r}
#| code-fold: true
#| fig-width: 7
#| fig-align: center


# Q-Q Plot básico para normalidad
ggplot(data = datos, aes(sample = relacion_hombres_mujeres)) +
    stat_qq(color = "#4A90E2", size = 2, alpha = 0.7) +
    stat_qq_line(color = "#E74C3C", linewidth = 1, linetype = "dashed") +
    scale_x_continuous(name = "Cuantiles Teóricos (Distribución Normal)",
    breaks = pretty_breaks(n = 6)) +
    scale_y_continuous(name = "Cuantiles Muestrales (Relación hombres-mujeres)",
    breaks = pretty_breaks(n = 6),
    labels = function(x) paste(x, "relación")) +
    labs(title = "Gráfico Q-Q para Normalidad",
    subtitle = "Relación hombres-mujeres - Población Querétaro") +
    theme_bw()+
    theme(
    legend.title = element_text(size=13, face="bold"),
    legend.text = element_text(size=13),
    plot.title = element_text(size=15, face="bold"),
    plot.subtitle = element_text(size=13),
    axis.text.x=element_text(size=12),
    axis.text.y=element_text(size=12),
    axis.title.x = element_text(face="bold", size=13),
    axis.title.y = element_text(face="bold", size=13),
    panel.grid.major.y = element_line(color = "#ECF0F1", linewidth = 0.5,
      linetype = "dashed"),
    panel.grid.minor.y = element_blank(),
    panel.grid.major.x = element_blank(),
    panel.background = element_rect(fill = "#FAFAFA", color = NA),
    plot.background = element_rect(fill = "white", color = NA)
  )

```

## Dot Plot (Gráfico de puntos)

```{r}
#| code-fold: true
#| fig-width: 7
#| fig-height: 16
#| fig-align: center

ggplot(data = datos, aes(x = relacion_hombres_mujeres, y = reorder(NOMGEO, relacion_hombres_mujeres))) +
  geom_point(color = "#4A90E2", size = 3, alpha = 0.8) +
  geom_segment(aes(x = 0, xend = relacion_hombres_mujeres, y = NOMGEO, yend = NOMGEO),
    color = "#BDC3C7", size = 0.5, alpha = 0.7) +
  scale_x_continuous(
    name = "Relación hombres-mujeres",
    breaks = pretty_breaks(n = 6),
    expand = expansion(mult = c(0, 0.1))) +
  scale_y_discrete(
    name = "Municipios",
    expand = expansion(mult = c(0.01, 0.01))
  ) +
  labs(
    title = "Dot Plot - Relación hombres-mujeres por Municipio",
    subtitle = "Estado de Querétaro") +
  theme_bw()+
    theme(
    legend.title = element_text(size=13, face="bold"),
    legend.text = element_text(size=13),
    plot.title = element_text(size=15, face="bold"),
    plot.subtitle = element_text(size=13),
    axis.text.x=element_text(size=12),
    axis.text.y=element_text(size=9),
    axis.title.x = element_text(face="bold", size=13),
    axis.title.y = element_text(face="bold", size=13),
    panel.grid.major.y = element_line(color = "#ECF0F1", linewidth = 0.5,
      linetype = "dashed"),
    panel.grid.minor.y = element_blank(),
    panel.grid.major.x = element_blank(),
    panel.background = element_rect(fill = "#FAFAFA", color = NA),
    plot.background = element_rect(fill = "white", color = NA)
  )
  
```

# Viviendas particulares habitadas que disponen de drenaje

```{r}
#| code-fold: true
#| fig-width: 8
#| fig-align: center


ggplot(datos) +
  geom_sf(aes(fill = viviendas_particulares_habitadas_que_disponen_de_drenaje), color = "white", size = 0.1) +
  scale_fill_viridis_c(
    name = "Relación de viviendas particulares habitadas que disponen de drenaje"
  ) +
  labs(
    title = "Relación de viviendas particulares habitadas que disponen de drenaje de los Municipios de Querétaro",
    caption = "Fuente: INEGI - Marco Geoestadístico"
  ) +
  theme_void() +
  theme(
    plot.title = element_text(size = 16, face = "bold"),
    plot.subtitle = element_text(size = 12),
    plot.caption = element_text(size = 10),
    legend.position = "right"
  )

```

## Histograma

```{r}
#| code-fold: true
#| fig-width: 7
#| fig-align: center

ggplot(datos) +
  geom_histogram(aes(viviendas_particulares_habitadas_que_disponen_de_drenaje), color="black", fill = "olivedrab", boundary=min(datos$viviendas_particulares_habitadas_que_disponen_de_drenaje), bins=15) +
  labs(
    title = "Distribución de las viviendas particulares habitadas que disponen de drenaje",
    x = "Viviendas", y = "Frecuencia"
  ) +
  scale_x_log10(breaks = c(5000, 10000, 100000, 1e6), labels = scales::comma_format()) +
  theme_bw()+
  theme(
    legend.title = element_text(size=13, face="bold"),
    legend.text = element_text(size=13),
    plot.title = element_text(size=15, face="bold"),
    plot.subtitle = element_text(size=13),
    axis.text.x=element_text(size=12),
    axis.text.y=element_text(size=12),
    axis.title.x = element_text(face="bold", size=13),
    axis.title.y = element_text(face="bold", size=13)
  )

```

## Gráfica de densidad

```{r}
#| code-fold: true
#| fig-width: 7
#| fig-align: center

ggplot(datos) +
  geom_density(aes(viviendas_particulares_habitadas_que_disponen_de_drenaje), color="black", fill = "firebrick", alpha=0.6) +
  labs(
    title = "Distribución de las viviendas particulares habitadas que disponen de drenaje",
    x = "Viviendas", y = "Densidad"
  ) +
  scale_x_log10(breaks = c(5000, 10000, 100000, 1e6), labels = scales::comma_format()) +
  theme_bw()+
  theme(
    legend.title = element_text(size=13, face="bold"),
    legend.text = element_text(size=13),
    plot.title = element_text(size=15, face="bold"),
    plot.subtitle = element_text(size=13),
    axis.text.x=element_text(size=12),
    axis.text.y=element_text(size=12),
    axis.title.x = element_text(face="bold", size=13),
    axis.title.y = element_text(face="bold", size=13)
  )


```

## Boxplot

```{r}
#| code-fold: true
#| fig-width: 7
#| fig-align: center

ggplot(data = datos, aes(x = "", y = viviendas_particulares_habitadas_que_disponen_de_drenaje)) +
    geom_boxplot(
    fill = "#4A90E2",           # Color de relleno
    color = "#2C5F7A",          # Color del borde más oscuro
    alpha = 0.8,                # Transparencia
    outlier.color = "#E74C3C",  # Color rojo para outliers
    outlier.size = 2.5,         # Tamaño de outliers
    outlier.alpha = 0.7,        # Transparencia de outliers
    width = 0.5,                # Ancho del boxplot
    notch = TRUE,               # Muescas para intervalo de confianza
    notchwidth = 0.7            # Ancho de las muescas
  ) +
  geom_jitter(alpha = 0.3, color = "#34495E", size = 1.5, width = 0.1) +
  scale_y_log10(breaks = c(5000, 10000, 100000, 1e6), labels = scales::comma_format()) +
  labs(title = "Distribución de las viviendas particulares habitadas que disponen de drenaje", 
  subtitle = "Población del Estado de Querétaro",
  y = "Viviendas",
  x = "")+
  theme_bw()+
  theme(
    legend.title = element_text(size=13, face="bold"),
    legend.text = element_text(size=13),
    plot.title = element_text(size=15, face="bold"),
    plot.subtitle = element_text(size=13),
    axis.text.x=element_text(size=12),
    axis.text.y=element_text(size=12),
    axis.title.x = element_text(face="bold", size=13),
    axis.title.y = element_text(face="bold", size=13),
    panel.grid.major.y = element_line(color = "#ECF0F1", linewidth = 0.5,
      linetype = "dashed"),
    panel.grid.minor.y = element_blank(),
    panel.grid.major.x = element_blank(),
    panel.background = element_rect(fill = "#FAFAFA", color = NA),
    plot.background = element_rect(fill = "white", color = NA)
  )
```

## Gráfico de violín

```{r}
#| code-fold: true
#| fig-width: 7
#| fig-align: center

ggplot(data = datos, aes(x = "", y = viviendas_particulares_habitadas_que_disponen_de_drenaje)) +
    geom_violin(fill = "#4A90E2", color = "#2C5F7A", alpha = 0.8,
    trim = FALSE,               # No recortar las colas
    scale = "width", width = 0.8, linewidth = 0.8) +
    geom_boxplot( width = 0.15, fill = "white", color = "#2C5F7A", alpha = 0.9,
    outlier.color = "#E74C3C", outlier.size = 1.5, outlier.alpha = 0.8, notch = FALSE) +
  stat_summary(fun = median, geom = "point", shape = 21, size = 3, fill = "white",
  color = "#2C5F7A", stroke = 1.5) +
  geom_jitter(alpha = 0.2, color = "#34495E", size = 0.8, width = 0.05) +
  scale_y_log10(breaks = c(5000, 10000, 100000, 1e6), labels = scales::comma_format()) +
  labs(title = "Distribución de las viviendas particulares habitadas que disponen de drenaje", 
  subtitle = "Población del Estado de Querétaro",
  y = "Viviendas",
  x = "")+
  theme_bw()+
  theme(
    legend.title = element_text(size=13, face="bold"),
    legend.text = element_text(size=13),
    plot.title = element_text(size=15, face="bold"),
    plot.subtitle = element_text(size=13),
    axis.text.x=element_text(size=12),
    axis.text.y=element_text(size=12),
    axis.title.x = element_text(face="bold", size=13),
    axis.title.y = element_text(face="bold", size=13),
    panel.grid.major.y = element_line(color = "#ECF0F1", linewidth = 0.5,
      linetype = "dashed"),
    panel.grid.minor.y = element_blank(),
    panel.grid.major.x = element_blank(),
    panel.background = element_rect(fill = "#FAFAFA", color = NA),
    plot.background = element_rect(fill = "white", color = NA)
  )
  
```

## Q-Q Plot (comparación de cuantiles)

```{r}
#| code-fold: true
#| fig-width: 7
#| fig-align: center


# Q-Q Plot básico para normalidad
ggplot(data = datos, aes(sample = viviendas_particulares_habitadas_que_disponen_de_drenaje)) +
    stat_qq(color = "#4A90E2", size = 2, alpha = 0.7) +
    stat_qq_line(color = "#E74C3C", linewidth = 1, linetype = "dashed") +
    scale_x_continuous(name = "Cuantiles Teóricos (Distribución Normal)",
    breaks = pretty_breaks(n = 6)) +
    scale_y_continuous(name = "Cuantiles Muestrales (Viviendas particulares habitadas que disponen de drenaje)",
    breaks = pretty_breaks(n = 6),
    labels = function(x) paste(x, "viviendas")) +
    labs(title = "Gráfico Q-Q para Normalidad",
    subtitle = "Viviendas particulares habitadas que disponen de drenaje - Viviendas") +
    theme_bw()+
    theme(
    legend.title = element_text(size=13, face="bold"),
    legend.text = element_text(size=13),
    plot.title = element_text(size=15, face="bold"),
    plot.subtitle = element_text(size=13),
    axis.text.x=element_text(size=12),
    axis.text.y=element_text(size=12),
    axis.title.x = element_text(face="bold", size=13),
    axis.title.y = element_text(face="bold", size=13),
    panel.grid.major.y = element_line(color = "#ECF0F1", linewidth = 0.5,
      linetype = "dashed"),
    panel.grid.minor.y = element_blank(),
    panel.grid.major.x = element_blank(),
    panel.background = element_rect(fill = "#FAFAFA", color = NA),
    plot.background = element_rect(fill = "white", color = NA)
  )

```

## Dot Plot (Gráfico de puntos)

```{r}
#| code-fold: true
#| fig-width: 7
#| fig-height: 16
#| fig-align: center

ggplot(data = datos, aes(x = viviendas_particulares_habitadas_que_disponen_de_drenaje, y = reorder(NOMGEO, viviendas_particulares_habitadas_que_disponen_de_drenaje))) +
  geom_point(color = "#4A90E2", size = 3, alpha = 0.8) +
  geom_segment(aes(x = 0, xend = viviendas_particulares_habitadas_que_disponen_de_drenaje, y = NOMGEO, yend = NOMGEO),
    color = "#BDC3C7", size = 0.5, alpha = 0.7) +
  scale_x_continuous(
    name = "Viviendas particulares habitadas que disponen de drenaje",
    breaks = pretty_breaks(n = 6),
    expand = expansion(mult = c(0, 0.1))) +
  scale_y_discrete(
    name = "Municipios",
    expand = expansion(mult = c(0.01, 0.01))
  ) +
  labs(
    title = "Dot Plot - Viviendas particulares habitadas que disponen de drenaje por Municipio",
    subtitle = "Estado de Querétaro") +
  theme_bw()+
    theme(
    legend.title = element_text(size=13, face="bold"),
    legend.text = element_text(size=13),
    plot.title = element_text(size=15, face="bold"),
    plot.subtitle = element_text(size=13),
    axis.text.x=element_text(size=12),
    axis.text.y=element_text(size=9),
    axis.title.x = element_text(face="bold", size=13),
    axis.title.y = element_text(face="bold", size=13),
    panel.grid.major.y = element_line(color = "#ECF0F1", linewidth = 0.5,
      linetype = "dashed"),
    panel.grid.minor.y = element_blank(),
    panel.grid.major.x = element_blank(),
    panel.background = element_rect(fill = "#FAFAFA", color = NA),
    plot.background = element_rect(fill = "white", color = NA)
  )
  
```
