---
title: "Distribuciones Bernoulli y Binomial"
lang: es
---

```{=html}
<style>
main.content {
text-align: justify}
</style>
```

```{r}
#| label: setup
#| include: false
library(tidyverse)
library(kableExtra)
library(gridExtra)
```

## Distribución Bernoulli

::: {#def-bernoulli}
Una variable aleatoria $X$ sigue una **distribución de Bernoulli** con parámetro $p$ si puede tomar solo dos valores: 1 (éxito) con probabilidad $p$ y 0 (fracaso) con probabilidad $1-p$. La función de probabilidad está dada por:

\begin{equation}
f(x) = \begin{cases} 
1-p & \text{si } x = 0 \\
p & \text{si } x = 1 \\
0 & \text{en otro caso}
\end{cases}
\end{equation}

O de forma compacta: $f(x) = p^x(1-p)^{1-x}$ para $x \in \{0,1\}$

A una variable aleatoria con distribución Bernoulli la denotaremos como $X \sim \text{Bernoulli}(p)$.
:::

## Características de la Distribución Bernoulli

**Parámetros**

-   $p$: probabilidad de éxito, donde $0 \leq p \leq 1$

**Parámetros Estadísticos**

Esperanza (Media):

\begin{equation}
E(X) = p
\end{equation}

Varianza:

\begin{equation}
\text{Var}(X) = p(1-p)
\end{equation}

Desviación Estándar:

\begin{equation}
\sigma = \sqrt{p(1-p)}
\end{equation}

Función de Distribución:

\begin{equation}
F(x) = \begin{cases}
0 & \text{si } x < 0 \\
1-p & \text{si } 0 \leq x < 1 \\
1 & \text{si } x \geq 1
\end{cases}
\end{equation}

## Ejemplos de Bernoulli

::: {exm-moneda}
### Lanzamiento de una moneda

Consideremos el lanzamiento de una moneda justa, donde "Cara" se considera un éxito (1) y "Sello" un fracaso (0). La probabilidad de obtener cara es $p = 0.5$.

```{r}
#| label: moneda-bernoulli
# Moneda justa
p_moneda <- 0.5

# Crear tabla de probabilidades
bernoulli_moneda <- data.frame(
  Resultado = c("Sello (0)", "Cara (1)"),
  Valor = c(0, 1),
  Probabilidad = c(1-p_moneda, p_moneda)
)

kable(bernoulli_moneda, 
      caption = "Distribución Bernoulli - Moneda justa (p = 0.5)",
      align = "ccc") %>%
  kable_styling(bootstrap_options = "striped")

# Parámetros
media_moneda <- p_moneda
varianza_moneda <- p_moneda * (1 - p_moneda)
desv_std_moneda <- sqrt(varianza_moneda)

cat("Parámetros estadísticos:\n")
cat("Media:", media_moneda, "\n")
cat("Varianza:", varianza_moneda, "\n")
cat("Desviación estándar:", desv_std_moneda, "\n")
```
:::

::: {exm-difprob}
### Variables aleatorias con diferentes probabilidades de éxito

Consideremos variables aleatorias Bernoulli con diferentes valores de $p$, como se muestra en la siguiente tabla:

```{r}
#| label: ejemplos-bernoulli-multiple
# Diferentes valores de p
p_values <- c(0.1, 0.3, 0.5, 0.7, 0.9)

# Crear data frame para visualización
bernoulli_data <- data.frame()
for(p in p_values) {
  temp_data <- data.frame(
    p = paste("p =", p),
    x = c(0, 1),
    probabilidad = c(1-p, p),
    media = p,
    varianza = p*(1-p)
  )
  bernoulli_data <- rbind(bernoulli_data, temp_data)
}

# Tabla de parámetros
param_bernoulli <- data.frame(
  p = p_values,
  Media = p_values,
  Varianza = p_values * (1 - p_values),
  Desv_Std = sqrt(p_values * (1 - p_values))
)

kable(param_bernoulli, 
      caption = "Parámetros de la distribución Bernoulli para diferentes valores de p",
      digits = 4,
      col.names = c("p", "Media", "Varianza", "Desv. Estándar")) %>%
  kable_styling(bootstrap_options = "striped")
```

<br>

**Visualización**

```{r}
#| label: grafico-bernoulli
#| fig-cap: "Distribución Bernoulli para diferentes valores de p"
ggplot(bernoulli_data, aes(x = factor(x), y = probabilidad, fill = factor(x))) +
  geom_col(alpha = 0.7) +
  geom_text(aes(label = round(probabilidad, 2)), vjust = -0.3) +
  facet_wrap(~p, ncol = 5) +
  scale_fill_manual(values = c("0" = "red", "1" = "blue")) +
  labs(title = "Distribución de Bernoulli para diferentes valores de p",
       x = "Valor (0 = Fracaso, 1 = Éxito)",
       y = "Probabilidad",
       fill = "Resultado") +
  theme_minimal() +
  theme(plot.title = element_text(hjust = 0.5),
        legend.position = "bottom")
```
:::

## Distribución Binomial

::: {#def-binomial}
Una variable aleatoria $X$ sigue una **distribución binomial** con parámetros $n$ y $p$ si representa el número de éxitos en $n$ ensayos independientes de Bernoulli, cada uno con probabilidad de éxito $p$. La función de probabilidad está dada por: $$f(x) = \binom{n}{x} p^x (1-p)^{n-x}$$

para $x = 0, 1, 2, \ldots, n$, donde $\binom{n}{x} = \frac{n!}{x!(n-x)!}$. A una varible aleatoria con distribución binomial la denotaremos como: $$X \sim \text{Binomial}(n, p)$$
:::

## Características de la Distribución Binomial

**Parámetros**

-   $n$: número de ensayos (entero positivo)
-   $p$: probabilidad de éxito en cada ensayo, donde $0 \leq p \leq 1$

**Parámetros Estadísticos**

Esperanza (Media): $$E(X) = np$$

Varianza: $$\text{Var}(X) = np(1-p)$$

Desviación Estándar: $$\sigma = \sqrt{np(1-p)}$$

**Función de Distribución (Probabilidad Acumulada)**: $$F(x) = P(X \leq x) = \sum_{i=0}^{x} \binom{n}{i} p^i (1-p)^{n-i}$$

## Ejemplos de Binomial

::: {#exm-monedasagain}
### Lanzamiento de monedas

Supongamos que lanzamos una moneda justa 10 veces. Queremos encontrar la distribución del número de caras obtenidas.

```{r}
#| label: binomial-monedas
# Parámetros
n_monedas <- 10
p_monedas <- 0.5

# Calcular probabilidades
k_values <- 0:n_monedas
prob_binomial <- dbinom(k_values, n_monedas, p_monedas)

# Crear data frame
binomial_monedas <- data.frame(
  Num_Caras = k_values,
  Probabilidad = prob_binomial
)

# Mostrar tabla
kable(binomial_monedas, 
      caption = paste("Distribución Binomial - 10 lanzamientos de moneda (n =", n_monedas, ", p =", p_monedas, ")"),
      digits = 4,
      col.names = c("Número de Caras", "Probabilidad")) %>%
  kable_styling(bootstrap_options = "striped")

# Parámetros estadísticos
media_monedas <- n_monedas * p_monedas
varianza_monedas <- n_monedas * p_monedas * (1 - p_monedas)
desv_std_monedas <- sqrt(varianza_monedas)

cat("\nParámetros estadísticos:\n")
cat("Media:", media_monedas, "\n")
cat("Varianza:", varianza_monedas, "\n")
cat("Desviación estándar:", round(desv_std_monedas, 4), "\n")
```

**Visualización de la distribución binomial**

```{r}
#| label: grafico-binomial-monedas
#| fig-cap: "Distribución Binomial - 10 lanzamientos de moneda"
ggplot(binomial_monedas, aes(x = Num_Caras, y = Probabilidad)) +
  geom_col(fill = "steelblue", alpha = 0.7, width = 0.8) +
  geom_text(aes(label = round(Probabilidad, 3)), vjust = -0.5, size = 3) +
  geom_vline(xintercept = media_monedas, color = "red", linetype = "dashed", size = 1) +
  annotate("text", x = media_monedas + 2.5, y = max(prob_binomial) * 0.8, 
           label = paste("Media =", media_monedas), color = "red") +
  scale_x_continuous(breaks = k_values) +
  labs(title = paste("Distribución Binomial(", n_monedas, ",", p_monedas, ")"),
       x = "Número de Éxitos",
       y = "Probabilidad") +
  theme_minimal() +
  theme(plot.title = element_text(hjust = 0.5))
```
:::

::: {#exm-calidad}
### Control de calidad

Un proceso de manufactura produce artículos defectuosos con probabilidad 0.05. Se toman muestras de 20 artículos.

```{r}
#| label: control-calidad
# Parámetros
n_articulos <- 20
p_defecto <- 0.05

# Probabilidades
k_defectos <- 0:n_articulos
prob_defectos <- dbinom(k_defectos, n_articulos, p_defecto)

# Crear data frame
calidad_data <- data.frame(
  Defectos = k_defectos,
  Probabilidad = prob_defectos
)

# Filtrar probabilidades significativas (> 0.001)
calidad_filtrada <- calidad_data[calidad_data$Probabilidad > 0.001, ]

kable(calidad_filtrada, 
      caption = paste("Distribución Binomial - Control de calidad (n =", n_articulos, ", p =", p_defecto, ")"),
      digits = 4,
      col.names = c("Número de Defectos", "Probabilidad")) %>%
  kable_styling(bootstrap_options = "striped")

# Parámetros estadísticos
media_defectos <- n_articulos * p_defecto
varianza_defectos <- n_articulos * p_defecto * (1 - p_defecto)
desv_std_defectos <- sqrt(varianza_defectos)

cat("Parámetros estadísticos:\n")
cat("Media:", media_defectos, "\n")
cat("Varianza:", round(varianza_defectos, 4), "\n")
cat("Desviación estándar:", round(desv_std_defectos, 4), "\n")

# Probabilidades importantes
prob_0_defectos <- dbinom(0, n_articulos, p_defecto)
prob_max_2_defectos <- pbinom(2, n_articulos, p_defecto)
prob_mas_3_defectos <- 1 - pbinom(3, n_articulos, p_defecto)

cat("\nProbabilidades de interés:\n")
cat("P(0 defectos):", round(prob_0_defectos, 4), "\n")
cat("P(≤ 2 defectos):", round(prob_max_2_defectos, 4), "\n")
cat("P(> 3 defectos):", round(prob_mas_3_defectos, 4), "\n")
```

**Visualización de la distribución binomial**

```{r}
#| label: grafico-calidad
#| fig-cap: "Distribución Binomial - Control de calidad"
ggplot(calidad_data[1:8, ], aes(x = Defectos, y = Probabilidad)) +
  geom_col(fill = "darkgreen", alpha = 0.7, width = 0.8) +
  geom_text(aes(label = round(Probabilidad, 4)), vjust = -0.5, size = 3) +
  geom_vline(xintercept = media_defectos, color = "red", linetype = "dashed", size = 1) +
  annotate("text", x = media_defectos + 1.2, y = max(prob_defectos) * 0.6, 
           label = paste("Media =", media_defectos), color = "red") +
  scale_x_continuous(breaks = 0:7) +
  labs(title = paste("Distribución Binomial(", n_articulos, ",", p_defecto, ")"),
       subtitle = "Control de calidad - Artículos defectuosos",
       x = "Número de Artículos Defectuosos",
       y = "Probabilidad") +
  theme_minimal() +
  theme(plot.title = element_text(hjust = 0.5),
        plot.subtitle = element_text(hjust = 0.5))
```
:::

## Comparación: Efecto de los Parámetros

A continuación, exploramos cómo varía la distribución binomial al modificar los parámetros $n$ y $p$.

### Efecto del parámetro n (fijo p = 0.3)

```{r}
#| label: efecto-n
# Diferentes valores de n con p fijo
n_vals <- c(5, 10, 20, 50)
p_fijo <- 0.3

# Crear data frame para comparación
comp_n_data <- data.frame()
for(n in n_vals) {
  k_vals <- 0:n
  probs <- dbinom(k_vals, n, p_fijo)
  temp_data <- data.frame(
    n = paste("n =", n),
    k = k_vals,
    probabilidad = probs,
    media = n * p_fijo,
    varianza = n * p_fijo * (1 - p_fijo)
  )
  comp_n_data <- rbind(comp_n_data, temp_data)
}

# Filtrar para visualización (solo valores con probabilidad > 0.01)
comp_n_filtered <- comp_n_data[comp_n_data$probabilidad > 0.01, ]

ggplot(comp_n_filtered, aes(x = k, y = probabilidad)) +
  geom_col(fill = "purple", alpha = 0.7, width = 0.8) +
  facet_wrap(~n, scales = "free") +
  labs(title = paste("Efecto del parámetro n (p =", p_fijo, ")"),
       x = "Número de Éxitos",
       y = "Probabilidad") +
  theme_minimal() +
  theme(plot.title = element_text(hjust = 0.5))
```

### Efecto del parámetro p (fijo n = 10)

```{r}
#| label: efecto-p
#| fig-cap: "Efecto del parámetro p en la distribución binomial"
# Diferentes valores de p con n fijo
p_vals <- c(0.1, 0.3, 0.5, 0.7, 0.9)
n_fijo <- 10

# Crear data frame para comparación
comp_p_data <- data.frame()
for(p in p_vals) {
  k_vals <- 0:n_fijo
  probs <- dbinom(k_vals, n_fijo, p)
  temp_data <- data.frame(
    p = paste("p =", p),
    k = k_vals,
    probabilidad = probs,
    media = n_fijo * p,
    varianza = n_fijo * p * (1 - p)
  )
  comp_p_data <- rbind(comp_p_data, temp_data)
}

ggplot(comp_p_data, aes(x = k, y = probabilidad)) +
  geom_col(fill = "orange", alpha = 0.7, width = 0.8) +
  geom_vline(aes(xintercept = media), color = "blue", linetype = "dashed") +
  facet_wrap(~p, scales = "free_y") +
  labs(title = paste("Efecto del parámetro p (n =", n_fijo, ")"),
       x = "Número de Éxitos",
       y = "Probabilidad") +
  theme_minimal() +
  theme(plot.title = element_text(hjust = 0.5))
```

## Simulación Binomial y Comparación con la Teórica

Se realiza una simulación de 1000 experimentos de una variable aleatoria con distribución $Binomial(n=15, p=0.4)$ y se comparan las estadísticas observadas (media y varianza) con las teóricas, así como la distribución observada con la teórica.

```{r}
#| label: simulacion-binomial
set.seed(456)
n_trials <- 15
p_sim_bin <- 0.4
n_sim_bin <- 1000

# Generar datos
datos_binomial <- rbinom(n_sim_bin, n_trials, p_sim_bin)

# Calcular estadísticas observadas
media_obs_bin <- mean(datos_binomial)
var_obs_bin <- var(datos_binomial)

# Valores teóricos
media_teo_bin <- n_trials * p_sim_bin
var_teo_bin <- n_trials * p_sim_bin * (1 - p_sim_bin)

cat("Media teórica:", media_teo_bin, "| Media observada:", round(media_obs_bin, 4), "\n")
cat("Varianza teórica:", var_teo_bin, "| Varianza observada:", round(var_obs_bin, 4), "\n")

# Comparar distribuciones
freq_obs_bin <- table(datos_binomial) / n_sim_bin
k_sim <- as.numeric(names(freq_obs_bin))
freq_teo_bin <- dbinom(k_sim, n_trials, p_sim_bin)

comparacion_bin <- data.frame(
  k = k_sim,
  Freq_Observada = as.numeric(freq_obs_bin),
  Prob_Teorica = freq_teo_bin
)

kable(head(comparacion_bin, 10), 
      caption = "Comparación frecuencias observadas vs probabilidades teóricas",
      digits = 4,
      col.names = c("k", "Freq. Observada", "Prob. Teórica")) %>%
  kable_styling(bootstrap_options = "striped")
```

**Visualización comparativa**

```{r}
#| label: grafico-comparacion-sim
#| fig-cap: "Comparación entre distribución teórica y simulada"
library(tidyr)

# Preparar datos para visualización
comp_sim_long <- comparacion_bin %>%
  pivot_longer(cols = c(Freq_Observada, Prob_Teorica),
               names_to = "Tipo",
               values_to = "Probabilidad") %>%
  mutate(Tipo = case_when(
    Tipo == "Freq_Observada" ~ "Simulada",
    Tipo == "Prob_Teorica" ~ "Teórica"
  ))

ggplot(comp_sim_long, aes(x = k, y = Probabilidad, fill = Tipo)) +
  geom_col(position = "dodge", alpha = 0.7) +
  scale_fill_manual(values = c("Teórica" = "blue", "Simulada" = "red")) +
  labs(title = paste("Comparación: Binomial(", n_trials, ",", p_sim_bin, ") - ", n_sim_bin, "simulaciones"),
       x = "Número de Éxitos",
       y = "Probabilidad/Frecuencia",
       fill = "Distribución") +
  theme_minimal() +
  theme(plot.title = element_text(hjust = 0.5),
        legend.position = "bottom")
```

## Relación entre Bernoulli y Binomial

::: {#thm-bernoulli-binomial}
Si $X_1, X_2, \ldots, X_n$ son variables aleatorias independientes e idénticamente distribuidas con $X_i \sim \text{Bernoulli}(p)$, entonces:

$$X = \sum_{i=1}^{n} X_i \sim \text{Binomial}(n,p)$$
:::

**Verificación mediante una simulación**

```{r}
#| label: relacion-bernoulli-binomial
set.seed(789)
n_exp <- 8
p_exp <- 0.6
n_sim_rel <- 1000

# Método 1: Generar directamente de Binomial
binomial_directo <- rbinom(n_sim_rel, n_exp, p_exp)

# Método 2: Sumar n variables Bernoulli independientes
suma_bernoulli <- replicate(n_sim_rel, {
  bernoulli_vars <- rbinom(n_exp, 1, p_exp)
  sum(bernoulli_vars)
})

# Comparar distribuciones
comparacion_relacion <- data.frame(
  Binomial_Directo = binomial_directo,
  Suma_Bernoulli = suma_bernoulli
)

# Visualización comparativa
comp_rel_long <- comparacion_relacion %>%
  mutate(id = row_number()) %>%
  pivot_longer(cols = c(Binomial_Directo, Suma_Bernoulli),
               names_to = "Metodo",
               values_to = "Valor")

ggplot(comp_rel_long, aes(x = Valor, fill = Metodo)) +
  geom_histogram(alpha = 0.6, position = "identity", bins = n_exp + 1) +
  scale_fill_manual(values = c("Binomial_Directo" = "blue", "Suma_Bernoulli" = "red")) +
  labs(title = "Equivalencia: Binomial vs Suma de Bernoulli",
       subtitle = paste("n =", n_exp, ", p =", p_exp),
       x = "Valor",
       y = "Frecuencia",
       fill = "Método") +
  theme_minimal() +
  theme(plot.title = element_text(hjust = 0.5),
        plot.subtitle = element_text(hjust = 0.5),
        legend.position = "bottom")
```

## Aproximaciones

### Aproximación Normal (Teorema del Límite Central)

Cuando $n$ es grande y $p$ no está muy cerca de 0 o 1, la distribución binomial se puede aproximar con una normal:

$$\text{Binomial}(n,p) \approx \text{Normal}(np, np(1-p))$$

**Regla práctica**: $np \geq 5$ y $n(1-p) \geq 5$

```{r}
#| label: aproximacion-normal
# Parámetros para aproximación normal
n_aprox <- 50
p_aprox <- 0.4

# Verificar condiciones
condicion1 <- n_aprox * p_aprox >= 5
condicion2 <- n_aprox * (1 - p_aprox) >= 5

cat("Condiciones para aproximación normal:\n")
cat("np =", n_aprox * p_aprox, "≥ 5:", condicion1, "\n")
cat("n(1-p) =", n_aprox * (1-p_aprox), "≥ 5:", condicion2, "\n")

if(condicion1 & condicion2) {
  # Calcular probabilidades exactas y aproximadas
  k_aprox <- 0:n_aprox
  prob_exacta <- dbinom(k_aprox, n_aprox, p_aprox)
  
  # Aproximación normal (con corrección de continuidad)
  media_normal <- n_aprox * p_aprox
  var_normal <- n_aprox * p_aprox * (1 - p_aprox)
  sd_normal <- sqrt(var_normal)
  
  # Crear data frame para comparación
  aprox_data <- data.frame(
    k = k_aprox,
    Binomial = prob_exacta,
    Normal = dnorm(k_aprox, media_normal, sd_normal)
  )
  
  # Filtrar valores significativos
  aprox_filtered <- aprox_data[aprox_data$Binomial > 0.001, ]
  
  # Visualización
  aprox_long <- aprox_filtered %>%
    pivot_longer(cols = c(Binomial, Normal),
                 names_to = "Distribucion",
                 values_to = "Densidad")
  
  ggplot(aprox_long, aes(x = k, y = Densidad, color = Distribucion)) +
    geom_line(size = 1) +
    geom_point(size = 2) +
    scale_color_manual(values = c("Binomial" = "blue", "Normal" = "red")) +
    labs(title = "Aproximación Normal a la Binomial",
         subtitle = paste("Binomial(", n_aprox, ",", p_aprox, ") vs Normal(", media_normal, ",", round(sd_normal^2, 2), ")"),
         x = "k",
         y = "Densidad de Probabilidad",
         color = "Distribución") +
    theme_minimal() +
    theme(plot.title = element_text(hjust = 0.5),
          plot.subtitle = element_text(hjust = 0.5),
          legend.position = "bottom")
}
```

## Aplicaciones Prácticas

:::::::: {#exm-medicina}
### Medicina - Efectividad de Tratamiento

Un nuevo medicamento tiene una probabilidad de 0.8 de curar una enfermedad. Se prueba en 25 pacientes.

```{r}
#| label: aplicacion-medicina
# Parámetros
n_pacientes <- 25
p_cura <- 0.8

# Preguntas de interés
# 1. ¿Cuál es la probabilidad de que exactamente 20 pacientes se curen?
prob_20_curas <- dbinom(20, n_pacientes, p_cura)

# 2. ¿Cuál es la probabilidad de que al menos 22 pacientes se curen?
prob_min_22 <- 1 - pbinom(21, n_pacientes, p_cura)

# 3. ¿Cuál es la probabilidad de que entre 18 y 22 pacientes se curen?
prob_18_22 <- pbinom(22, n_pacientes, p_cura) - pbinom(17, n_pacientes, p_cura)

# Parámetros estadísticos
media_curas <- n_pacientes * p_cura
varianza_curas <- n_pacientes * p_cura * (1 - p_cura)
desv_std_curas <- sqrt(varianza_curas)

cat("Aplicación Médica - Efectividad del tratamiento:\n")
cat("Parámetros: n =", n_pacientes, ", p =", p_cura, "\n\n")
cat("Estadísticas esperadas:\n")
cat("Número esperado de curas:", media_curas, "\n")
cat("Varianza:", varianza_curas, "\n")
cat("Desviación estándar:", round(desv_std_curas, 4), "\n\n")
cat("Probabilidades de interés:\n")
cat("P(exactamente 20 curas):", round(prob_20_curas, 4), "\n")
cat("P(al menos 22 curas):", round(prob_min_22, 4), "\n")
cat("P(entre 18 y 22 curas):", round(prob_18_22, 4), "\n")

# Visualización
k_medicina <- 0:n_pacientes
prob_medicina <- dbinom(k_medicina, n_pacientes, p_cura)
medicina_data <- data.frame(k = k_medicina, probabilidad = prob_medicina)

ggplot(medicina_data, aes(x = k, y = probabilidad)) +
  geom_col(fill = "darkblue", alpha = 0.7, width = 0.8) +
  geom_vline(xintercept = media_curas, color = "red", linetype = "dashed", size = 1) +
  geom_vline(xintercept = c(18, 22), color = "orange", linetype = "dotted", size = 1) +
  annotate("text", x = media_curas + 1.5, y = max(prob_medicina) * 0.8, 
           label = paste("E[X] =", media_curas), color = "red") +
  annotate("rect", xmin = 18, xmax = 22, ymin = 0, ymax = Inf, 
           alpha = 0.2, fill = "orange") +
  labs(title = "Distribución del Número de Pacientes Curados",
       subtitle = paste("Binomial(", n_pacientes, ",", p_cura, ")"),
       x = "Número de Pacientes Curados",
       y = "Probabilidad") +
  theme_minimal() +
  theme(plot.title = element_text(hjust = 0.5),
        plot.subtitle = element_text(hjust = 0.5))
```

## Ejercicios Propuestos

### Ejercicios de Bernoulli

::::::: {#exr-bernoulli-maquina}
Una máquina produce piezas defectuosas con probabilidad 0.02. Si se define éxito como "pieza defectuosa":

-   

    a)  ¿Cuál es la probabilidad de obtener una pieza no defectuosa?

```{r}
# Máquina
p_defectuosa <- 0.02

bernoulli_maquina <- data.frame(
  Resultado = c("No defectuosa (0)", "Defectuosa (1)"),
  Valor = c(0, 1),
  Probabilidad = c(1 - p_defectuosa, p_defectuosa)
)

kable(bernoulli_maquina, 
      caption = "Distribución Bernoulli - Piezas defectuosas (p = 0.02)",
      align = "ccc") %>%
  kable_styling(bootstrap_options = "striped")

cat("\nRespuesta a): Probabilidad de pieza no defectuosa =", 1 - p_defectuosa, "\n\n")


```

```         
b)  Calcule la media y varianza de esta distribución
```

```{r}
media_maquina <- p_defectuosa
varianza_maquina <- p_defectuosa * (1 - p_defectuosa)
desv_std_maquina <- sqrt(varianza_maquina)

cat("Respuesta b) Parámetros estadísticos:\n")
cat("Media:", media_maquina, "\n")
cat("Varianza:", varianza_maquina, "\n")
cat("Desviación estándar:", desv_std_maquina, "\n")

```

```         
c)  Si se inspeccionan 10 piezas independientemente, ¿cuál es la probabilidad de encontrar exactamente 2 defectuosas?
```

```{r}
n <- 10
k <- 2

prob_2_defectuosas <- dbinom(k, size = n, prob = p_defectuosa)

cat("Respuesta c) Probabilidad de exactamente 2 defectuosas en 10 piezas:\n")
cat("P(X = 2) =", prob_2_defectuosas, "\n")
cat("P(X = 2) =", sprintf("%.4f%%", prob_2_defectuosas * 100), "\n")

# Tabla de distribución binomial para n=10
binomial_10piezas <- data.frame(
  `Piezas defectuosas` = 0:n,
  Probabilidad = dbinom(0:n, size = n, prob = p_defectuosa)
)

kable(binomial_10piezas, 
      caption = "Distribución Binomial - 10 piezas (n = 10, p = 0.02)",
      align = "cc",
      digits = 6) %>%
  kable_styling(bootstrap_options = "striped") %>%
  row_spec(k + 1, bold = TRUE, background = "#FFE082")
```

::: {#exr-examen}
En un examen de opción múltiple con 4 opciones por pregunta, un estudiante responde al azar:

```         
a)  Modele como Bernoulli la respuesta a una pregunta

b)  ¿Cuál es la probabilidad de acertar?
```

```{r}
p_acierto <- 1/4

# a) y b) Modelo de Bernoulli y probabilidad de acertar

bernoulli_examen <- data.frame(
  Resultado = c("Incorrecta (0)", "Correcta (1)"),
  Valor = c(0, 1),
  Probabilidad = c(1 - p_acierto, p_acierto)
)

kable(bernoulli_examen, 
      caption = "Distribución Bernoulli - Examen de opción múltiple (p = 0.25)",
      align = "ccc") %>%
  kable_styling(bootstrap_options = "striped")

cat("\nRespuesta a) Modelo: X ~ Bernoulli(p = 0.25)\n")
cat("  Donde X = 1 si acierta, X = 0 si falla\n\n")

cat("Respuesta b) Probabilidad de acertar:\n")
cat("  P(X = 1) =", p_acierto, "=", sprintf("%.2f%%", p_acierto * 100), "\n")
```

```         
c)  Calcule los parámetros estadísticos
```

```{r}
media_examen <- p_acierto
varianza_examen <- p_acierto * (1 - p_acierto)
desv_std_examen <- sqrt(varianza_examen)

cat("Respuesta c) Parámetros estadísticos:\n")
cat("Media:", media_examen, "\n")
cat("Varianza:", varianza_examen, "\n")
cat("Desviación estándar:", desv_std_examen, "\n\n")

```
:::

### Ejercicios de Binomial

::: {#exr-binomial-monedas}
Se lanza una moneda 15 veces: - a) ¿Cuál es la probabilidad de obtener exactamente 8 caras? - b) ¿Cuál es la probabilidad de obtener al menos 12 caras? - c) Calcule la media y desviación estándar

```{r}
# Parámetros
n_monedas <- 15
p_monedas <- 0.5

k_values <- 0:n_monedas
prob_binomial <- dbinom(k_values, n_monedas, p_monedas)

binomial_monedas <- data.frame(
  Num_Caras = k_values,
  Probabilidad = prob_binomial
)

kable(binomial_monedas,
      caption = paste("Distribución Binomial - 15 lanzamientos de moneda (n =", n_monedas, ", p =", p_monedas, ")"),
      digits = 4,
      col.names = c("Número de Caras", "Probabilidad")) %>%
  kable_styling(bootstrap_options = "striped")

# a) Probabilidad de obtener exactamente 8 caras
prob_8_caras <- dbinom(8, n_monedas, p_monedas)

cat("\nRespuesta a) Probabilidad de obtener exactamente 8 caras:\n")
cat("P(X = 8) =", round(prob_8_caras, 4), "\n")
cat("P(X = 8) =", sprintf("%.2f%%", prob_8_caras * 100), "\n\n")

# b) Probabilidad de obtener al menos 12 caras
# P(X >= 12) = P(X = 12) + P(X = 13) + P(X = 14) + P(X = 15)
prob_al_menos_12 <- sum(dbinom(12:15, n_monedas, p_monedas))

cat("Respuesta b) Probabilidad de obtener al menos 12 caras:\n")
cat("P(X >= 12) = P(X = 12) + P(X = 13) + P(X = 14) + P(X = 15)\n")
cat("P(X >= 12) =", round(prob_al_menos_12, 4), "\n")
cat("P(X >= 12) =", sprintf("%.2f%%", prob_al_menos_12 * 100), "\n\n")

# Desglose de probabilidades individuales
cat("Desglose:\n")
for (k in 12:15) {
  prob_k <- dbinom(k, n_monedas, p_monedas)
  cat(sprintf("  P(X = %d) = %.4f\n", k, prob_k))
}
cat("\n")

# c) Parámetros estadísticos
media_monedas <- n_monedas * p_monedas
varianza_monedas <- n_monedas * p_monedas * (1 - p_monedas)
desv_std_monedas <- sqrt(varianza_monedas)

cat("Respuesta c) Parámetros estadísticos:\n")
cat("Media:", media_monedas, "\n")
cat("Varianza:", varianza_monedas, "\n")
cat("Desviación estándar:", round(desv_std_monedas, 4), "\n\n")

# Visualización
binomial_plot <- binomial_monedas %>%
  mutate(
    Color = case_when(
      Num_Caras == 8 ~ "Exactamente 8",
      Num_Caras >= 12 ~ "Al menos 12",
      TRUE ~ "Otros"
    )
  )

plot_binomial <- ggplot(binomial_plot, aes(x = Num_Caras, y = Probabilidad, fill = Color)) +
  geom_col(color = "black", width = 0.8) +
  scale_fill_manual(
    values = c("Exactamente 8" = "#FF9800", "Al menos 12" = "#4CAF50", "Otros" = "#2196F3"),
    name = "Categoría"
  ) +
  geom_text(aes(label = sprintf("%.4f", Probabilidad)), 
            vjust = -0.5, size = 2.5, angle = 0) +
  labs(
    title = "Distribución Binomial - 15 lanzamientos de moneda",
    subtitle = "Naranja: X = 8 | Verde: X >= 12",
    x = "Número de caras",
    y = "Probabilidad"
  ) +
  theme_minimal() +
  theme(plot.title = element_text(face = "bold", size = 14),
        legend.position = "bottom") +
  scale_x_continuous(breaks = 0:n_monedas)

print(plot_binomial)


```
:::

::: {#exr-binomial-medicamento}
Un medicamento tiene efectividad del 85%. Se administra a 20 pacientes: - a) ¿Cuál es la probabilidad de que se curen exactamente 18 pacientes? - b) ¿Cuál es la probabilidad de que se curen entre 15 y 19 pacientes? - c) ¿Cuántos pacientes se espera que se curen?

```{r}
n_pacientes <- 20
p_efectividad <- 0.85

k_values <- 0:n_pacientes
prob_binomial <- dbinom(k_values, n_pacientes, p_efectividad)

binomial_medicamento <- data.frame(
  Num_Curados = k_values,
  Probabilidad = prob_binomial
)

kable(binomial_medicamento,
      caption = paste("Distribución Binomial - Efectividad de medicamento (n =", n_pacientes, ", p =", p_efectividad, ")"),
      digits = 4,
      col.names = c("Número de Pacientes Curados", "Probabilidad")) %>%
  kable_styling(bootstrap_options = "striped")


# a) Probabilidad de que se curen exactamente 18 pacientes
prob_18_curados <- dbinom(18, n_pacientes, p_efectividad)

cat("\nRespuesta a) Probabilidad de que se curen exactamente 18 pacientes:\n")
cat("P(X = 18) =", round(prob_18_curados, 4), "\n")
cat("P(X = 18) =", sprintf("%.2f%%", prob_18_curados * 100), "\n")

# b) Probabilidad de que se curen entre 15 y 19 pacientes
prob_entre_15_19 <- sum(dbinom(15:19, n_pacientes, p_efectividad))

cat("Respuesta b) Probabilidad de que se curen entre 15 y 19 pacientes:\n")
cat("P(15 <= X <= 19) = P(X = 15) + P(X = 16) + P(X = 17) + P(X = 18) + P(X = 19)\n")
cat("P(15 <= X <= 19) =", round(prob_entre_15_19, 4), "\n")
cat("P(15 <= X <= 19) =", sprintf("%.2f%%", prob_entre_15_19 * 100), "\n")

# Desglose de probabilidades individuales
cat("Desglose:\n")
for (k in 15:19) {
  prob_k <- dbinom(k, n_pacientes, p_efectividad)
  cat(sprintf("  P(X = %d) = %.4f\n", k, prob_k))
}
cat("\n")

# c) Número esperado de pacientes curados (Media)
media_pacientes <- n_pacientes * p_efectividad
varianza_pacientes <- n_pacientes * p_efectividad * (1 - p_efectividad)
desv_std_pacientes <- sqrt(varianza_pacientes)

cat("Respuesta c) Número esperado de pacientes curados:\n")
cat("Media (valor esperado):", media_pacientes, "pacientes\n")

# Parámetros completos
cat("Parámetros estadísticos:\n")
cat("Media:", media_pacientes, "\n")
cat("Varianza:", round(varianza_pacientes, 4), "\n")
cat("Desviación estándar:", round(desv_std_pacientes, 4), "\n")

# Visualización
binomial_plot <- binomial_medicamento %>%
  mutate(
    Color = case_when(
      Num_Curados == 18 ~ "Exactamente 18",
      Num_Curados >= 15 & Num_Curados <= 19 ~ "Entre 15 y 19",
      TRUE ~ "Otros"
    )
  )

plot_binomial <- ggplot(binomial_plot, aes(x = Num_Curados, y = Probabilidad, fill = Color)) +
  geom_col(color = "black", width = 0.8) +
  scale_fill_manual(
    values = c("Exactamente 18" = "#FF9800", "Entre 15 y 19" = "#66CD00", "Otros" = "#8B8878"),
    name = "Categoría"
  ) +
  geom_vline(xintercept = media_pacientes, linetype = "dashed", color = "dodgerblue4", size = 1) +
  geom_text(aes(label = ifelse(Probabilidad > 0.01, sprintf("%.3f", Probabilidad), "")), 
            vjust = -0.5, size = 2.5) +
  annotate("text", x = media_pacientes + 1, y = max(prob_binomial) * 0.9, 
           label = paste("Media =", media_pacientes), color = "dodgerblue4", size = 4, fontface = "bold") +
  labs(
    title = "Distribución Binomial - Efectividad del medicamento",
    subtitle = paste("n =", n_pacientes, "pacientes, p =", p_efectividad, "| Naranja: X = 18 | Verde: 15 <= X <= 19"),
    x = "Número de pacientes curados",
    y = "Probabilidad"
  ) +
  theme_minimal() +
  theme(plot.title = element_text(face = "bold", size = 13),
        legend.position = "bottom") +
  scale_x_continuous(breaks = seq(0, n_pacientes, 2))

print(plot_binomial)

```
:::

::: {#exr-simulacion_5}
Demostrar el siguiente teorema y verificarlo mediante simulación.

Sean $X$ y $Y$ dos variables aleatorias independientes con distribución $bin(n, p)$, y $bin(m, p)$, respectivamente. Entonces la variable $X+Y$ tiene distribución $bin(n+m, p)$.

```{r}
n <- 10
m <- 15
p <- 0.3
Nsim <- 100000

X <- rbinom(Nsim, n, p)
Y <- rbinom(Nsim, m, p)
Z <- X + Y

emp_freq <- as.data.frame(table(Z))
colnames(emp_freq) <- c("k", "ObsCount")
emp_freq$k <- as.integer(as.character(emp_freq$k))
emp_freq$ObsProb <- emp_freq$ObsCount / Nsim

k_vals <- 0:(n+m)
theo_probs <- dbinom(k_vals, n + m, p)
theo_df <- data.frame(k = k_vals, TheoProb = theo_probs)

all_df <- full_join(theo_df, emp_freq, by = "k") %>%
  mutate(ObsCount = ifelse(is.na(ObsCount), 0, ObsCount),
         ObsProb  = ifelse(is.na(ObsProb), 0, ObsProb))

all_df %>%
  mutate(TheoProb = round(TheoProb, 5),
         ObsProb  = round(ObsProb, 5),
         ObsCount = as.integer(ObsCount)) %>%
  kable(caption = paste("Comparación: empírica vs teórica (n+m =", n+m, ", p =", p, ")"),
        col.names = c("k", "Prob teórica", "Conteo observado", "Prob empírica")) %>%
  kable_styling(bootstrap_options = "striped", full_width = FALSE)

# Gráfico comparativo
ggplot(all_df, aes(x = k)) +
  geom_bar(aes(y = ObsProb), stat = "identity", alpha = 0.6, width = 0.7) +
  geom_point(aes(y = TheoProb), size = 2, shape = 16) +
  geom_line(aes(y = TheoProb), linetype = "dashed") +
  labs(title = paste0("Distribución de Z = X+Y (simulada, N = ", Nsim, ")"),
       subtitle = paste0("n = ", n, ", m = ", m, ", p = ", p),
       x = "k (número de éxitos)",
       y = "Probabilidad") +
  theme_minimal()

max_abs_diff <- max(abs(all_df$ObsProb - all_df$TheoProb))
mae <- mean(abs(all_df$ObsProb - all_df$TheoProb))

cat("Máxima diferencia absoluta entre probabilidades empíricas y teóricas:", round(max_abs_diff, 6), "\n")
cat("Error absoluto medio (MAE):", round(mae, 6), "\n")

obs_counts <- all_df$ObsCount
exp_counts <- Nsim * all_df$TheoProb

tmp_obs <- obs_counts
tmp_exp <- exp_counts
while(any(tmp_exp < 5) && length(tmp_exp) > 1){
  if(tmp_exp[1] < tmp_exp[length(tmp_exp)]){
    tmp_obs[2] <- tmp_obs[1] + tmp_obs[2]
    tmp_exp[2] <- tmp_exp[1] + tmp_exp[2]
    tmp_obs <- tmp_obs[-1]; tmp_exp <- tmp_exp[-1]
  } else {
    L <- length(tmp_exp)
    tmp_obs[L-1] <- tmp_obs[L-1] + tmp_obs[L]
    tmp_exp[L-1] <- tmp_exp[L-1] + tmp_exp[L]
    tmp_obs <- tmp_obs[-L]; tmp_exp <- tmp_exp[-L]
  }
}

chi_res <- chisq.test(x = tmp_obs, p = tmp_exp/sum(tmp_exp), rescale.p = FALSE, simulate.p.value = FALSE)
cat("Chi-square statistic:", chi_res$statistic, " p-value:", chi_res$p.value, "\n")

```
:::
:::::::
::::::::
